臺灣臺北地方法院刑事判決　　　　　　　 94年度訴字第826號
公　訴　人　臺灣臺北地方法院檢察署檢察官
被　　　告　甲○○
選任辯護人　張麗玉律師
上列被告因常業詐欺案件，經檢察官提起公訴（94年度偵字第84
82號、94年度偵緝字第344 號），嗣被告於準備程序時為有罪之
陳述，經合議庭裁定行簡式審判程序，本院判決如下：
    主  文
甲○○連續幫助共同以犯意圖為自己不法之所有，以詐術使人將
本人之物交付之罪為常業，處有期徒刑拾月，緩刑參年。所得財
物新臺幣參仟元沒收，如全部或一部不能沒收時，以其財產抵償
之。
    事  實
一、甲○○因失業經濟困窘，明知申請金融機構帳戶使用係輕而
    易舉之事，一般人無故取得他人金融帳戶使用之行徑常與侵
    害財產性犯罪之需要密切相關，且真實、年籍姓名不詳之已
    滿18歲、自稱「李尚哲」之男子，不自行申辦帳戶使用反以
    高價收買他人存摺，而可預見提供自己帳戶供「李尚哲」使
    用，可能足以幫助該「李尚哲」及與之有常業詐欺犯意聯絡
    之人為常業詐欺犯行，並進而掩飾或隱匿「李尚哲」及與之
    有常業詐欺犯意聯絡之人因自己犯常業詐欺罪之所得財物，
    又對於提供帳戶予「李尚哲」使用雖無必引發他人萌生常業
    詐欺犯罪及用於掩飾或隱匿他人因自己犯常業詐欺罪所得財
    物之確信，但仍以縱若有他人持以犯常業詐欺罪或用以掩飾
    或隱匿他人因自己犯常業詐欺罪所得財物亦無違反其本意，
    然因資力窘困，竟仍基於幫助「李尚哲」及與之有犯意聯絡
    之人共同實施常業詐欺，及為幫助「李尚哲」等人共同掩飾
    或隱匿彼等自己因犯常業詐欺犯罪所得財物之不確定、概括
    故意，於民國93年3月15日至同年4月間，先於附表1編號1所
    示之時間與「李尚哲」一同至如附表1編號1所示之銀行開立
    帳號，將該帳號之存摺、金融卡及印章，以新臺幣（下同）
    1千5百元之代價，出售予「李尚哲」使用，後又將其原有如
    附表1編號2所示帳號之存摺、金融卡及印章，以相同代價，
    交予「李尚哲」使用。「李尚哲」取得前開存摺及金融卡等
    後，即與其組成之詐欺集團成員共同在不詳處所，利用電腦
    及網際網路設備，分別以帳號ukmo15、michelle-c1215登入
    奇摩拍賣網站，佯以出售PDA 、液晶螢幕等，引誘有意購買
    者聯絡洽詢，致渠等陷於錯誤後，達成買賣合意，再指示購
    買者將價金匯至甲○○提供之前開金融帳戶後，加以全數提
    領，而「李尚哲」等人則恃此詐騙方式為生。適有丙○○、
    乙○○分別於93年4月19日、同年月23日（起訴書誤載為20
    日），因前述網路拍賣刊載而陷於錯誤，分別與上開詐欺集
    團成員達成以1萬1千元價格加上120元運費購入PDA 1臺、以
    9 千6百50元之價格買入奇美17吋LCD液晶螢幕1臺之合意，
    並如數匯至甲○○提供之如附表1所示編號1、附表1所示編
    號2之帳戶，該等款項隨即遭詐欺集團成員提領一空，丙○○、乙○○卻因遲遲未能取得所購之PDA及液晶螢幕，始知
    受騙，而查悉上情。
二、案經丙○○、乙○○分別訴由臺北縣政府警察局三峽分局、
    臺北市政府警察局萬華分局報告臺灣臺北地方法院檢察署檢
    察官偵查起訴，本院於準備程序進行中，被告就被訴事實為
    有罪之陳述，經告知被告簡式審判程序之旨，並聽取當事人
    之意見後，裁定進行簡式審判程序審理。
    理  由
一、前揭事實業據被告甲○○於本院審理時供承不諱（見本院準
    備程序及審理筆錄），核與被害人丙○○、乙○○於警詢、
    偵查中之指訴情節相符（分別見93年度偵字第17915 號卷第
    13、53頁，94年度偵字第8482號卷第21至23頁），復有華泰
    商業銀行93年5月18日（93）華泰總萬華字第932570 號函及
    所附交易往來明細表、該銀行93年10月28日（93）華泰總萬
    華字第935933號函及其所附開戶人基本資料及簽名印鑑卡、
    以及郵局自動櫃員機交易明細表、網路拍賣網頁列印資料（
    分別見93年度偵字第17915號卷第9、15至17、42頁），有臺
    北國際商業銀行光復分行94年4月20日（094）字第0007號函
    及其所附開戶人基本資料、簽名印鑑卡及進出交易往來情形
    （分別見94年度偵字第8482號卷第5至8頁）在卷足憑，復有
    網友對賣家帳號ukmo15、michelle-c1215評價之網頁列印資
    料附卷可參（見本院卷）。
二、於金融機構開設帳戶，請領存摺及金融卡，係針對個人身分
    之社會信用而予以資金流通，具有強烈之屬人性格，而金融
    帳戶作為個人理財之工具，申請開設並無任何特殊之限制，
    一般民眾皆得以存入最低開戶金額之方式申請取得，且同一
    人均得在不同之金融機構申請數個存款帳戶使用，乃眾所週
    知之事實，依一般人之社會經驗，若遇不熟識之人委以自己
    名義申請帳戶，再以高價向其蒐集金融帳戶使用，乃甚為怪
    異之事，衡情，提供帳戶者對於該等帳戶是否係供合法使用
    ，絕無不起疑心之理。且自政府開放金融業申請設立後，金
    融機構大量增加，使一般人申請存款帳戶更是極為容易且便
    利，因此除非活期存款帳戶使用人欲將帳戶充作犯罪之用，
    否則一般充作正常使用之活期存款帳戶，並無向他人購買之
    必要，此乃一般人皆知之常識，何況被告與「李尚哲」並不
    熟識，且參以今日社會，利用手機簡訊、寄送得獎通知等常
    業詐欺案件頻傳，新聞媒體對於詐欺取財犯罪集團大量收購
    他人存款帳戶以為取得詐欺款項之方法，且事後提領一空，
    致難以由該銀行帳戶藉以進一步追查實際提款人等情多有傳
    播，並已為台灣社會經驗常見之情形，以被告之智識及社會
    經驗，對於出售其銀行帳戶可供人為常業詐欺之不法使用並
    藉以掩飾或隱匿該犯罪所得當然有所認識；況被告於短短三
    個月內竟陸續出售高達26個帳戶（詳後所述），則被告對於
    「李尚哲」等人，可能以其出售之銀行帳戶做為向他人詐取
    財物之用，及以該帳戶掩飾或隱匿「李尚哲」等人因自己犯
    常業詐欺罪所得財物，避免遭查獲等情，更難諉為毫無預見
    ，足徵被告確已預見「李尚哲」等人係以其出售之銀行帳戶
    充為犯罪之用，並作為掩飾或隱匿犯罪所得財物之用，且該
    等非法使用方法並不違於被告之本意；復參以被害人丙○○
    、乙○○均指稱係遭網路拍賣詐財而分別匯入被告上開二個
    銀行帳戶，以「李尚哲」等人以網路拍賣藉此詐欺丙○○、
    乙○○等不特定被害人，及依卷附華泰商業銀行及臺北國際
    商業銀行光復分行函附之資金往來明細表所示，各該銀行帳
    戶陸續有十餘筆之金錢匯入隨即遭提領，被害人數不特定及
    獲取犯罪所得非少之情狀觀之，該「李尚哲」等人組成之詐
    欺集團從事網路拍賣詐財之不法行為，自係恃此為生，應成
    立刑法第340 條常業詐欺罪。據上，足認前開被害人係遭「
    李尚哲」所屬之常業詐欺集團詐騙，而被害人所匯入之款項
    係常業詐欺之犯罪所得之物，被告上開銀行帳戶則係掩飾或
    隱匿「李尚哲」等人因自己常業詐欺犯罪所得之帳戶，且「
    李尚哲」等人彼此間有犯意聯絡及行為分擔，為共同正犯。
    綜上所陳，被告具不確定故意，提供上開銀行帳戶予「李尚
    哲」等人共同實施詐欺取財犯行，幫助彼等共同遂行常業詐
    欺犯罪，又幫助彼等共同掩飾或隱匿因自己常業詐欺罪所得
    財物等犯行，事證至為明確，被告犯行堪予認定。
三、按洗錢防制法之制定，旨在防止特定重大犯罪不法所得之資
    金或財產，藉由洗錢行為，諸如經由各種金融機關或其他交
    易管道，轉換成為合法來源之資金或財產，切斷資金與當初
    犯罪行為之關連性，隱匿犯罪行為或該資金不法來源之本質
    ，使偵查機關無法藉由資金之流向追查犯罪行為人，其所保
    護之法益為國家對特定重大犯罪之追訴及處罰。又洗錢防制
    法第2 條第1款、第2款之洗錢行為係指行為人為「掩飾」或
    「隱匿」自己重大犯罪所得財物或財產上之利益，或行為人
    「掩飾」、收受、搬運、寄藏、故買或牙保他人因重大犯罪
    所得財物或財產上之利益。除利用不知情之合法管道如金融
    機關為之外，其他使所得財物或利益之來源合法化，或改變
    該財物或利益之本質，以避免追訴處罰之掩飾、藏匿犯特定
    重大犯罪所得財產或利益之行為均屬之，故洗錢防制法第2
    條第1款、第2款之所謂「掩飾」、「隱匿」等之洗錢行為，
    應就犯罪全部過程加以觀察，包括有無因而使重大犯罪所得
    之財物或財產上利益之性質、來源、所在地、所有權或其他
    權利改變，因而妨礙重大犯罪之追查或處罰，或有無阻撓或
    危及對重大犯罪所得之財物或財產上利益來源追查或處罰之
    行為在內。查被告本案行為能被評價成立犯罪者，僅係其出
    售其所有名義之上開銀行帳戶予他人之行為而已，且於其交
    付上開銀行帳戶之時，就其提供之上開銀行帳戶而言，非必
    然已有所謂之重大犯罪存在，遑論必然有何重大犯罪所得財
    物可資掩飾、隱匿，且被告單純提供交付上開銀行帳戶之行
    為，在洗錢過程中，僅屬一靜態行為，尚待他人之提領、轉
    帳行為之介入，始會使重大犯罪所得之財物或財產上利益之
    性質、來源、所在地、所有權或其他權利改變，因而妨礙重
    大犯罪之追查，則為「掩飾」、「隱匿」洗錢行為者，應為
    將被害人所匯入之款項由被告上開銀行帳戶提領、轉帳使來
    源合法化之人，被告僅單純提供上開銀行帳戶，並無證據足
    以證明確有參與嗣後提款、轉帳等屬「掩飾」或「隱匿」之
    洗錢犯罪構成要件行為，實難僅以被告出售其所有名義上開
    銀行帳戶之行為，遽認即屬「掩飾」或「隱匿」之洗錢行為
    ，至多僅可認定係對於「李尚哲」等人所組成之詐騙集團為
    「掩飾」或「隱匿」因自己常業詐欺犯罪所得之財物之洗錢
    行為予以助力，此即與洗錢防制法第9條第2項之構成要件有
    間；且被告僅有出售上開銀行帳戶之行為，而對方付予被告
    之報酬亦僅區區每本存摺1千5百元，其可得之利益實少，尚
    難認被告有將實施常業詐欺犯行之人所為「掩飾」、「隱匿
    」之洗錢犯罪構成要件行為視為自己犯行之自己共同犯罪之
    意思，僅能認被告係基於幫助洗錢之不確定故意而出售、交
    付上開銀行帳戶，便利該「李尚哲」等人所組成之詐騙集團
    遂行其共同「掩飾」或「隱匿」因自己常業詐欺犯罪所得之
    財物或予以助力之洗錢構成要件以外之行為，自屬犯洗錢防
    制法第9 條第1項、刑法第30條第1項前段之幫助共同掩飾、
    隱匿因自己重大犯罪所得財物罪。是核被告所為係犯刑法第
    30條第1項前段、第340條之幫助共同常業詐欺罪，及洗錢防
    制法第9 條第1項、刑法第30條第1項前段之幫助共同掩飾、
    隱匿因自己重大犯罪所得財物罪。是蒞庭檢察官以補充理由
    書補充起訴法條為被告係犯洗錢防制法第9條第2項之洗錢罪
    ，及刑法第340 條常業詐欺罪之幫助犯，尚有誤會，然基本
    社會事實同一，爰變更起訴法條。被告先後二次幫助共同常
    業詐欺及洗錢犯行，均時間緊接，所犯構成要件相同之罪名
    ，顯係基於概括之犯意而為，各依連續犯規定以一罪論，並
    加重其刑。又被告所為幫助共同常業詐欺罪及幫助洗錢罪，
    均屬從犯，依刑法第30條第2 項規定，均減輕其刑，又被告
    於本院審理時有為有罪之陳述，坦承其本案犯罪之幫助洗錢
    犯意及行為，就被告所犯幫助洗錢罪名，應依洗錢防制法第
    9條第5項後段之規定，遞減輕其刑，並依法先加後減之。又
    被告以一行為出售交付其所有名義之上開銀行帳戶行為，同
    時觸犯幫助共同常業詐欺罪及幫助共同洗錢罪二罪，為想像
    競合犯，應從較重之幫助共同常業詐欺罪處斷。
四、爰審酌被告將銀行帳戶販賣予「李尚哲」等人供作常業詐欺
    犯罪及犯罪所得財物洗錢之用，造成犯罪偵查困難，幕後犯
    罪人得以逍遙法外，致使此類犯罪手法層出不窮，嚴重危害
    交易秩序與社會治安，及其智識、犯罪目的、手段尚稱平和
    、並未實際參與詐欺取財、洗錢之犯行，責難性較小，犯後
    坦承犯行、業已賠償被害人丙○○之損害及所得利益不多等
    一切情狀，量處如主文所示之刑。又被告未曾受有期徒刑以
    上刑之宣告，有臺灣高等法院被告前案紀錄表在卷可按，其
    因一時失慮致罹刑典，且業與被害人丙○○達成和解，賠償
    其損害1 萬5千元，此有和解書1份在卷可稽，另被害人乙○○因已遷居國外，有戶籍資料查詢結果1 份附卷可憑，而未
    能賠償其損害，則被告受此刑之宣告後，當知警惕，信無再
    犯之虞，本院認其宣告之刑以暫不執行為適當，爰併予宣告
    緩刑三年，以勵自新。至被告出售上開銀行帳戶供洗錢所得
    之財物3千元，被告既已實際取得該3千元，自應依洗錢防制
    法第12條第1項之規定諭知沒收，如全部或一部不能沒收時
    ，以其財產抵償之。又被告出售上開銀行帳戶予「李尚哲」
    所交付之存摺、提款卡，均非屬被告本件犯罪之義務沒收之
    物，且皆未扣案，復無證據足證該等物件現尚存在而未滅失
    ，再者，上開銀行帳戶業經相關機構列為犯罪帳戶，已無再
    為人利用之虞，相關物品亦已屬無用之物，為免日後執行之
    困擾，爰不予宣告沒收，附此敘明。
五、公訴意旨另以：被告甲○○明知讓售金融帳戶將幫助他人遂
    行常業詐欺之犯罪所得財物，而不違反其本意，竟基於幫助
    常業詐欺之犯意，於93年2月至4月間，與「李尚哲」之男子
    一同至如附表2編號1至17所示之銀行開立帳號後，連同其原
    有如附表2 編號18至24所示帳號之存摺、金融卡，以1萬5千
    元之代價，交予「李尚哲」使用。「李尚哲」取得前開存摺
    及金融卡後，即由其組成之詐欺集團成員在不詳處所，利用
    電腦及網際網路設備，登入奇摩拍賣網站，佯以出售PDA 、
    液晶螢幕云云，引誘有意購買者聯絡洽詢，並達成買賣合意
    ，再指示購買者將價金匯至甲○○提供之金融帳戶後，加以
    提領，而「李尚哲」等人則恃此為生，因認此部分被告亦犯
    幫助常業詐欺罪嫌、洗錢防制法第9條第2項罪嫌（公訴檢察
    官所補充）。惟被告出售附表2 所示共24個帳戶之情，固據
    被告供承在卷，且有附表2 所示銀行及郵局之開戶申請書、
    存摺存款業務往來約定書、開戶人基本資料、簽名及印鑑卡
    等在卷可稽（見94年度偵緝字第344 號卷第63至179頁、192
    至196 頁），然按刑法上之幫助犯，以正犯已經為犯罪構成
    行為為其要件，有最高法院著有24年上字第1512號判例可資
    參照。本件被告雖將附表2 所示之帳戶之存摺、提款卡及印
    章等交付予「李尚哲」，然卷內並無證據可資證明該男子及
    其所屬之詐欺集團有於何時何地利用被告所提供之上開帳戶
    詐欺何人多少財物，及以使用該等帳戶掩飾或隱匿「李尚哲
    」所屬詐欺集團因重大犯罪所得財物之情，故既無證據證明
    正犯之「李尚哲」所屬詐欺集團此部分構成犯罪，自不得認
    定幫助犯之被告構成犯罪。然此部分倘被告成立犯罪，與前
    述其構成犯罪部分，有連續犯之裁判上一罪關係，爰不另為
    無罪之諭知，併此敘明。
據上論斷，應依刑事訴訟法第273條之1 第1項、第299條第1項前
段、第300條，洗錢防制法第9條第1項、第5項後段、第12條第1
項，刑法第11條前段、第56條、第30條第1項前段、第2項、第28
條、第340條、第55條、第74條第1款，罰金罰鍰提高標準條例第
1條前段，判決如主文。
本案經檢察官趙雪瑛到庭執行職務。
中　　華　　民　　國　　94　　年　　11　　月　　14　　日
　　　　　　　　　刑事第五庭法　官　賴秀蘭
以上正本證明與原本無異。
如不服本判決，應於判決送達後10日內，向本院提出上訴狀。
　　　　　　　　　　　　　　書記官　陳惠娟
中　　華　　民　　國　　94　　年　　11　　月　　17　　日
附錄：本案論罪科刑法條全文
刑法第340條：
以犯第339條之罪為常業者，處1年以上7 年以下有期徒刑，得併
科5萬元以下罰金。
洗錢防制法第9條：
犯第2條第1款之罪者，處5 年以下有期徒刑，得併科新臺幣三百
萬元以下罰金。
犯第2條第2款之罪者，處7 年以下有期徒刑，得併科新臺幣五百
萬元以下罰金。
以犯前二項之罪為常業者，處3 年以上10年以下有期徒刑，得併
科新臺幣1百萬元以上1千萬元以下罰金。
法人之代表人、法人或自然人之代理人、受雇人或其他從業人員
，因執行業務犯前三項之罪者，除處罰行為人外，對該法人或自
然人並科以各該項所定之罰金。但法人之代表人或自然人對於犯
罪之發生，已盡力監督或為防止行為者，不在此限。
犯前四項之罪，於犯罪後六個月內自首者，免除其刑；逾六個月
者，減輕或免除其刑；在偵查或審判中自白者，減輕其刑。
附表1：
┌──┬──────────┬────────────┐
│編號│ 開 　戶 　銀 　行　│  開 戶 日 期 及 帳 號　│
├──┼──────────┼────────────┤
│1　 │華泰商業銀行萬華分行│93年3月15日；           │
│　　│　　　　　　　　　　│0000000000000號         │
├──┼──────────┼────────────┤
│2　 │臺北國際商業銀行光復│91年9月11日；           │
│　　│分行　　　　　　　　│0000000000000號         │
└──┴──────────┴────────────┘
附表2：
┌──┬──────────┬────────────┐
│編號│ 開 　戶 　銀　 行　│  開 戶 日 期 及 帳 號  │
├──┼──────────┼────────────┤
│1　 │中國國際商業銀行城內│93年3月10日；           │
│　　│簡易型分行　　　　　│00000000000號           │
├──┼──────────┼────────────┤
│2　 │寶華商業銀行板橋分行│93年3月18日；           │
│　　│　　　　　　　　　　│000000000000號          │
├──┼──────────┼────────────┤
│3　 │花蓮區中小企業銀行樹│93年3月15日；           │
│　　│林簡易型分行　　　　│00000000000號           │
├──┼──────────┼────────────┤
│4　 │臺灣中小企業銀行樹林│93年3月10日；           │
│　　│分行　　　　　　　　│00000000000號           │
├──┼──────────┼────────────┤
│5　 │臺東區中小企業銀行  │93年3月12日；           │
│　　│　　　　　　　      │0000000000號            │
├──┼──────────┼────────────┤
│6　 │交通銀行　　　　　　│93年3月17日；           │
│    │                    │00000000號              │
├──┼──────────┼────────────┤
│7　 │國泰世華商業銀行西門│93年2月26日；           │
│　　│分行　　　　　　　　│000000000000號          │
├──┼──────────┼────────────┤
│8　 │板信商業銀行華江分行│93年3月15日；           │
│　　│　　　　　　　　　　│00000000000000號        │
├──┼──────────┼────────────┤
│9　 │彰化商業銀行　　　　│93年2月24日；           │
│　　│　　　　　　　　　　│00000000000000號        │
├──┼──────────┼────────────┤
│10  │日盛國際商業銀行樹林│93年3月10日；           │
│　　│分行　　　　　　　　│00000000000000號        │
├──┼──────────┼────────────┤
│11  │安泰商業銀行長安東路│93年3月12日；           │
│　　│分行　　　　　　　　│00000000000000號        │
├──┼──────────┼────────────┤
│12  │臺北富邦商業銀行股份│93年2月24日；           │
│　　│有限公司　　　　　　│000000000000號          │
├──┼──────────┼────────────┤
│13  │臺灣土地銀行臺北分行│93年2月25日；           │
│    │                    │399868號　              │
├──┼──────────┼────────────┤
│14  │玉山商業銀行　　　　│93年2月25日；           │
│    │                    │000000000號             │
├──┼──────────┼────────────┤
│15  │臺灣銀行華江分行　　│93年3月12日；           │
│　　│　　　　　　　　　　│000000000000號          │
├──┼──────────┼────────────┤
│16  │華僑銀行　　　　　　│93年3月3日；            │
│　　│　　　　　　　　　　│00000000000000號        │
├──┼──────────┼────────────┤
│17  │新竹國際商業銀行臺北│93年3月11日；           │
│　　│分行　              │0000000000000號         │
├──┼──────────┼────────────┤
│18　│誠泰商業銀行斗六分行│92年4月29日；           │
│　　│　　　　　　　　　　│0000000000000號         │
├──┼──────────┼────────────┤
│19　│中國農民銀行斗六分行│92年6月6日；            │
│    │                    │00000000號　            │
├──┼──────────┼────────────┤
│20　│中華郵政股份有限公司│85年6月27日；           │
│　　│臺北西園郵局　　　　│0000000號　             │
├──┼──────────┼────────────┤
│21　│華南商業銀行萬華分行│92年12月4日；           │
│　　│　　　　　　　　　　│000000000000號          │
├──┼──────────┼────────────┤
│22　│聯邦商業銀行公館分行│91年9月13日；           │
│　　│　　　　　　　　　　│000000000000號          │
├──┼──────────┼────────────┤
│23　│中國信託商業銀行　　│91年7月3日；            │
│　　│　　　　　　　　　　│000000000000號          │
├──┼──────────┼────────────┤
│24　│合作金庫銀行斗六分行│92年4月28日；           │
│　　│　　　　　　　　　　│0000000000000號         │
└──┴──────────┴────────────┘
